【裁判字號】    97,易,1144
【裁判日期】    970827
【裁判案由】    詐欺
【裁判全文】
臺灣臺北地方法院刑事判決              97年度易字第1144號
公  訴  人  臺灣臺北地方法院檢察署檢察官
被      告  己○○
上列被告因詐欺案件，經檢察官提起公訴（97年度偵緝字第395
號）及移送併辦（臺灣板橋地方法院檢察署96年度偵字第26178
號），本院判決如下：
    主  文
己○○幫助意圖為自己不法之所有，以詐術使人將本人之物交付
，處有期徒刑月，如易科罰金，以新臺幣壹仟元折算壹日；減
為有期徒刑壹月又拾伍日，如易科罰金，以新臺幣壹仟元折算壹
日。
    事  實
一、己○○可預見將自己銀行帳戶存摺、提款卡及密碼提供他人
    使用，可能遭不詳之人利用遂行詐欺犯罪，而隱匿他人犯罪
    所得財物或財產利益之流向，竟仍基於幫助他人詐欺取財之
    未必故意，先於民國96年4 月13日自其前於95年4 月26日在
    華南商業銀行復興分行申辦之帳號第000000000000號帳戶，
    領取薪資新臺幣（下同）9,300 元，致該帳戶存款餘額僅剩
    2 元後，即於96年4 月13日至16日間某時（公訴意旨認於95
    年4 月26日至96年5 月7 日間某時，容有誤會，應予更正）
    ，將該帳戶存摺、提款卡及密碼，在不詳地點，以不詳代價
    ，交予真實姓名、年籍不詳之人使用，而對於下列真實姓名
    年籍不詳之人之詐欺取財犯行提供助力：
  (一)某真實姓名年籍不詳之成年男子基於不法所有意圖及詐欺取
    財之犯意，於95年11月30日下午4 時3 分許，撥打電話予黃
    任民，佯稱黃任民在網路奇摩聊天室有約女生出去玩，需付
    錢處理，否則將對其不利云云，致黃任民陷於錯誤，陸續依
    指示匯款數筆，其中1 次於96年4 月27日，黃任民委託陳淑
    惠前往臺北縣板橋市○○○○路郵局，匯款2 萬6 千元至己○○上開帳戶內，款項旋遭不詳之人提領一空。嗣黃任民察
    覺受騙，於96年4 月27日報警處理，始循線查悉上情。
  (二)某真實姓名年籍不詳、自稱「陳文龍」之成年男子，基於不
    法所有意圖及詐欺取財之犯意，於96年5 月7 日以電話向丙○○佯稱介紹女伴云云，使丙○○信以為真，而於同日晚間
    7 時43分許，操作自動櫃員機轉帳匯款29,983元至己○○上
    開帳戶內，旋遭不詳之人提領一空。嗣丙○○察覺有異而報
    警處理，始悉上情。
二、案經被害人丙○○訴由臺北市政府警察局松山分局移請臺灣
    臺北地方法院檢察署檢察官偵查起訴，及被害人黃任民訴由
    臺北縣政府警察局板橋分局移請臺灣板橋地方法院檢察署檢
    察官移送併辦。
    理  由
一、證據能力之判斷
    被告己○○對於下列各項證據方法，均未爭執其證據能力，
    並同意作為證據（見本院卷第14頁反面至第15頁），本院審
    酌其作成時之情況，認為並無不適當之情事，均得作為證據
    ，合先敘明。
二、認定事實所憑之證據及理由
    訊據被告己○○矢口否認有何出售帳戶之犯行，於本院辯稱
    ：伊將帳戶寄放在友人丁○○位於臺東市家中，乙○○告訴
    伊，戊○○到丁○○家去偷拿帳戶，並將該帳戶拿去賣掉牟
    利云云（見本院卷第24頁反面）。惟查：
  (一)被告於95年4 月26日在華南商業銀行復興分行申辦帳號第00
    0000000000號帳戶，用作薪資轉帳帳戶使用；嗣某不詳之人
    以前揭手法，分別於96年4 月27日、5 月7 日詐騙黃任民、
    丙○○匯款2 萬6 千元、29,983元至被告上開帳戶內，旋遭
    提領一空等事實，為被告所不爭執（見本院卷第14頁反面至
    第15頁），並據被害人丙○○、黃任民指述遭詐騙經過明確
    （見甲○96年度偵字第14594 號卷第19、33頁、板檢96年度
    偵字第26178 號卷第6 頁至反面），且有華南商業銀行復興
    分行96年5 月28日（96）華復存字第188 號函檢附開戶資料
    、95年4 月26日至5 月25日之存款往來明細表附卷可考（見
    甲○96年度偵字第14594 號卷第9 至15頁），上開事實足堪
    認定。就前揭存款往來明細表詢問被告陳稱：「（問：96年
    4 月13日你的老闆蔡維東有匯款9 千3 百元，這筆錢你有領
    出來嗎？）有」、「（問：你最後一次使用這個帳戶是什麼
    時候？）就是蔡維東匯來的時候，後來就沒有再用了」（見
    本院卷第75頁、反面），是該帳戶存摺、提款卡及密碼於96
    年4 月13日時，仍在被告保管使用中。再核諸前揭交易明細
    表所示，被告於96年4 月13日領出蔡維東匯入之9 千3 百元
    後，某人於96年4 月16日試驗性存入1 千元並於同日提領1
    千元（見甲○96年度偵字第14594 號卷第13頁），顯係確認
    該帳戶之提款卡、密碼可以使用；此後於96年4 月25日、4
    月26日、4 月27日各有匯入款項交易，但被告供陳不認識匯
    款人葉宜青、李春木、李雅各、陳淑惠（見本院卷第75頁）
    ；是可推認該帳戶於96年4 月13日提款後至16日間某時，已
    由被告支配統領範圍內移轉於不詳之人使用。公訴意旨認為
    帳戶移轉時間為95年4 月26日至96年5 月7 日間某時，容有
    誤會，應予更正。
  (二)被告辯稱：係戊○○偷拿帳戶去賣掉云云，並聲請傳喚證人
    丁○○、乙○○、戊○○（原名劉育州）為證。惟查：
  (1)審諸被告歷次辯稱關於帳戶遺失之經過，顯有前後不一致之
    情形：
  1.關於該帳戶如何遺失，被告於97年2 月16日檢察官偵訊時供
    稱：「95年11月我才知道不見了，因當時我爸爸過世，我回
    臺東市○○路老家整理東西才發現不見了」、「（問：為何
    存摺在臺東？）因過年我整個行李都帶回家」（見甲○97年
    度偵緝字第395 號卷第16、17頁），於本院97年4 月29日準
    備程序改稱：「我放在我朋友丁○○，我是住他們家，東西
    放在他們家，臺東市○○路，詳細地址我不知道……從96年
    2 月住到3 、4 月，我就回臺北工作。我的帳戶就一直放在
    他們家，提款卡、行李、一些衣服都放在他們家」、「我是
    今天2 月1 日被通緝才知道，我有問丁○○，他說帳戶還在
    他們家，他有沒有請他家人找我不知道。我有跟他說裡面有
    別人的錢，我要回去找看看」、「他們不知道我的帳戶擺在
    行李裡面，只有丁○○知道」（見本院卷第14頁反面），但
    被告於97年6 月23日準備程序又改稱：「乙○○跟我說我的
    帳戶是戊○○拿去賣掉，是戊○○自己跑去丁○○家偷拿的
    」（見本院卷第24頁反面），是被告究係何時、何地發現帳
    戶遺失、丁○○是否知悉被告將帳戶置於行李內寄放，其陳
    述前後不一。
  2.關於該帳戶提款卡、存摺之遺失先後，被告於97年2 月16日
    檢察官偵訊時稱：「（問：你存摺遺失有無報案？）沒有。
    因我想說裡面沒錢沒關係」（見97年度偵緝字第395 號卷第
    17頁），但於97年3 月25日檢察官偵訊時又稱：「（問：你
    說你95年11月存簿就掉了，96年4 月還有蔡維東匯錢給你？
    ）我都用提款卡」、「（問：為何別人有用你的提款卡領錢
    ？）我不知何時掉了」（見97年度偵緝字第395 號卷第24頁
    ），是據被告所稱，該帳戶存摺遺失後，伊尚持提款卡領取
    帳戶內薪資，似指存摺、提款卡係於先後遺失，而非同時遺
    失，且被告仍領取薪資一事，顯與其前辯稱：因帳戶沒有錢
    故沒有掛失云云，已有矛盾。
  3.關於帳戶存摺、提款卡之保管情形，被告雖於本院97年4 月
    29日準備程序辯稱：「從96年2 月住到3 、4 月，我就回臺
    北工作。我的帳戶就一直放在他們家」（見本院卷第14頁反
    面），但被告至遲仍於96年4 月13日持提款卡領出蔡維東匯
    入之9 千3 百元，此據被告於偵查中自承：「（問：你說你
    95年11月存簿就掉了，96年4 月還有蔡維東匯錢給你？）我
    都用提款卡」（見97年度偵緝字第395 號卷第24頁），是被
    告於97年4 月間北上臺北工作時，縱將帳戶留在丁○○臺東
    市家中，但被告確實隨身攜帶提款卡提款使用，該帳戶仍在
    被告保管使用範圍內，無遭他人盜用之虞。況依被告所辯，
    96年4 月間該帳戶之存摺、提款卡應分別在臺東、臺北兩地
    ，他人豈能盜用。
  4.承前所述，倘依被告所辯，96年4 月間該帳戶存摺放在臺東
    ，被告隨身攜帶提款卡，存摺、提款卡於不同時間、地點遺
    失，不可能遭他人盜用詐騙。況被告於97年4 月13日領出薪
    資後，該帳戶於96年4 月16日出現可疑交易，業如前述，殊
    難想像戊○○於此3 日內偷走該帳戶、販售牟利。是被告所
    辯，前後不一，又與常情有悖，難以遽信。
  (2)況據證人丁○○於本院證述：「（問：被告有東西不見你知
    道嗎？）我不知道」、「（問：被告說他東西放在你家時，
    包括一些存摺也放在你家，你知道嗎？）我只知道有行李，
    裡面有什麼我不知道」、「（問：被告沒有跟你說過這件事
    嗎？）我是收到傳票以後打電話跟被告聯絡，問他到底怎麼
    回事，被告就說東西放在我家不見，要請我過來作證，我就
    說時候到了我再來」、「（問：被告說存摺放在你家不見，
    你知道這件事嗎？）不知道，是我收到傳票打電話問被告才
    知道，我也沒有回去找，因為我不敢去翻行李」（見本院卷
    第43、44頁、第45頁反面），是被告雖有將行李包寄放在證
    人丁○○家中但證人丁○○不知行李內有存摺；此與被告偵
    查中辯稱：「我有問丁○○，他說帳戶還在他們家……我有
    跟他說裡面有別人的錢」（見本院卷第14頁反面），顯不相
    符，不得逕認被告確將存摺寄放在丁○○家中。
  (3)至證人乙○○雖於本院審理中證稱：「（問：被告的存摺不
    見這事情你知道嗎？）我聽劉育州講才知道，但我試著聯絡
    被告聯絡不到」、「（問：劉育州跟你說什麼？）他在臺北
    地檢署押回去的前一次去找我，聊天喝酒時他問我最近在做
    什麼，有沒有什麼可以賺錢，我說沒有，他說我要賣簿子看
    我要不要賣……後來講一講他就說他跟己○○之前交情很好
    ，後來因為一些問題搞到不好，我不曉得什麼問題，後來賴
    育洲就跟我說他想把己○○簿子賣掉，我問他，他說他有跟
    己○○借簿子，意思就是說己○○簿子在他那邊，戊○○想
    把它賣掉換現金」云云（見本院卷第72頁反面），但關於戊○○所指之帳戶為何、是否賣出、何時賣出、賣得價格如何
    ，證人乙○○均不知悉（見本院卷第72頁反面至第73頁），
    且證人乙○○證稱：「（問：己○○的簿子為什麼會在戊○○那邊？）戊○○說跟己○○借的」（見本院卷第72頁反面
    ），核與被告辯稱：戊○○到丁○○家偷走帳戶云云，顯不
    相符。則證人乙○○之證言，亦有瑕疵，不得採為有利於被
    告之證據。
  (4)此外，戊○○經本院合法傳喚、拘提，均未到庭作證，其因
    詐欺案件，經臺灣臺東地方法院檢察署於97年7 月22日發佈
    通緝在案，有送達回證、臺北縣政府警察局板橋分局97年8
    月15日北縣警板刑字第0970034597號函、臺灣臺東地方法院
    檢察署97年8 月14日東檢文黃97助199 字第12027 號函附拘
    提報告書、臺灣高等法院通緝記錄表、在監在押全國紀錄表
    在卷足憑（見本院卷第36、67、68至69、78、79頁），是證
    人戊○○無從傳拘到案訊問。
  (5)綜上，被告辯稱：戊○○將帳戶賣掉云云，其陳述前後不一
    ，又與證人丁○○所述不同，核與常理不符，而證人乙○○
    無從為有利於被告之證明，另證人戊○○無從傳訊，均無從
    證明被告所辯屬實，無足採信。
  (三)綜上，本案事證明確，被告於96年4 月13日仍使用該帳戶提
    款，嗣被告於96年4 月13日至16日間某時，將該帳戶提供予
    不詳之人使用，不詳之人遂行詐騙等事實，洵堪認定，應予
    依法論罪科刑。
三、論罪科刑之依據
  (一)查被告僅交付存摺、金融卡及密碼予姓名年籍不詳之人，而
    對其後某姓名年籍不詳之人之詐欺犯行提供助力，並無共同
    實施詐欺犯行之犯意聯絡或行為分擔，亦即，被告所實施者
    ，非屬詐欺犯行之構成要件行為，應為幫助犯。是核被告所
    為，係刑法第339 條第1 項詐欺取財罪之幫助犯，應依正犯
    之刑減輕之。至姓名年籍不詳之人雖有利用被告提供之帳戶
    向丙○○、黃任民2 人詐欺財物，惟既均未緝獲到案說明，
    究為一人化名單獨犯罪或數人共同犯罪，無從認定，縱為數
    人犯罪，尚查無證據可證渠等有何犯意聯絡或行為分擔，故
    應為有利被告之認定，不論以共同詐欺罪之幫助犯，併此說
    明。被告以一交付帳戶之行為，幫助不詳之人詐騙黃任民、
    丙○○2 人，侵害2 財產法益，為想像競合犯。檢察官移送
    併案部分（臺灣板橋地方法院檢察署96年度偵字第26178 號
    ），與起訴部分之被告幫助詐欺部分，既有想像競合之裁判
    上一罪關係，為起訴效力所及，本院應併予審理。
  (二)爰審酌：(1)被告提供帳戶予不詳之人使用，即有不詳之人詐
    騙黃任民、丙○○先後匯款2 萬6 千元、29,983元至被告帳
    戶，旋遭提領一空，無從追查正犯，是被告犯罪手段、惡性
    及造成損害非輕；(2)被告雖同意賠償丙○○29,983元並當庭
    達成和解，給付9 千元予丙○○收訖（見本院97年度附民字
    第204 號），但被告尚餘2 萬餘元迄未履行，且犯罪後飾詞
    狡辯，態度惡劣；(3)惟念被告年紀尚輕，思慮不周，幸黃任
    民、丙○○受騙匯款金額非鉅等一切情狀，量處有期徒刑3
    月，並諭知易科罰金之折算標準，以示懲儆。
  (三)再查中華民國96年罪犯減刑條例於95年7 月4 日公布，於96
    年7 月16日施行。按犯罪在中華民國96年4 月24日以前者，
    除中華民國96年罪犯減刑條例另有規定外，依下列規定減刑
    ：……有期徒刑、拘役或罰金，減其刑期或金額2 分之1 ；
    犯最重本刑為5 年以下有期徒刑之刑之罪，依本條例規定減
    為6 月以下有期徒刑、拘役者，應於減刑裁判時，併諭知易
    科罰金折算之標準；又依本條例應減刑之罪，未經判決確定
    者，於裁判時，減其宣告刑，並應於判決主文同時諭知其宣
    告刑及減得之刑，中華民國96年罪犯減刑條例第2 條第1 項
    第3 款、第9 條、第7 條第1 項、第2 項分別定有明文。查
    被告係於96年4 月13日至16日間某時犯本件幫助詐欺犯行，
    迄未判決確定，均合於前揭規定之減刑要件。至中華民國96
    年罪犯減刑條例施行前，經通緝而未於中華民國96年12月31
    日以前自動歸案接受偵查、審判或執行者，不得依本條例減
    刑，同條例第5 條亦有明文。查本案被告係經臺灣臺北地方
    法院檢察署於97年2 月1 日發佈通緝，於97年2 月16日緝獲
    到案，是被告既於中華民國96年罪犯減刑條例施行後始遭通
    緝，自無前條規定之適用，仍得依該條例予以減刑，附此說
    明。爰依上開條例規定，就被告本件所犯之罪，併予宣告減
    為有期徒刑1 月又15日，併諭知易科罰金之折算標準。
據上論斷，應依刑事訴訟法第299 條第1 項前段，刑法第30條第
1 項、第2 項、第339 條第1 項、第55條、第41條第1 項前段，
刑法施行法第1 條之1 ，中華民國96年罪犯減刑條例第2 條第1
項第3 款、第9 條、第7 條第1 項、第2 項，判決如主文。
本案經檢察官永欽到庭執行職務。
中    華    民    國    97    年    8     月    27    日
                  刑事第六庭審判長  法  官  周占春
                                    法  官  張永宏
                                    法  官  林晏如
上正本與原本無異。
如不服本判決，應於判決送達後10日內向本院提出上訴狀（應抄
附繕本）。告訴人或被害人如對於本判決不服者，應具備理由請
求檢察官上訴，其上訴期間之計算係以檢察官收受判決正本之日
期為準。
                                    書記官  楊盈茹
中    華    民    國    97    年    8     月    27    日
附錄本案論罪科刑法條全文：
中華民國刑法第339條
意圖為自己或第三人不法之所有，以詐術使人將本人或第三人之
物交付者，處5 年以下有期徒刑、拘役或科或併科1 千元以下罰
金。
以前項方法得財產上不法之利益或使第三人得之者，亦同。
前二項之未遂犯罰之。
中華民國刑法第30條
幫助他人實行犯罪行為者，為幫助犯。雖他人不知幫助之情者，
亦同。
幫助犯之處罰，得按正犯之刑減輕之。


司法院資訊處製作；財團法人民間司法改革基金會備份。
